最高法院民事判決　　　　　　　　　　　　　　　九十一年度台上字第二五○一號
　　上　訴　人　周文己
　　　　　　　　江美桂
　　訴訟代理人　吳慶隆律師
　　被 上訴 人　蔡倩芳
右當事人間請求撤銷贈與行為等事件，上訴人對於中華民國九十年三月二十日臺灣高
等法院第二審判決︵八十七年度上字第一四六○號︶，提起上訴，本院判決如左：
    主  文
原判決廢棄，發回臺灣高等法院。
    理  由
本件被上訴人主張：上訴人周文己自民國八十四年七月間起，先後簽發支票向伊調借
現款，迄八十五年三月間為止，共積欠新臺幣︵下同︶六百十萬元，因發生退票情事
，遂要求伊准予延期清償，並撤回支票之託收，而由周文己連同利息三十萬元，另簽
發八十五年十月三十一日期，面額六百四十萬元之支票，換回其餘支票。詎周文己於
同年四月十日，竟以贈與為原因，將其所有坐落宜蘭縣壯圍鄉○○段第五０九號、五
三四號、五三五號土地應有部分各三分之一，無償移轉登記為其配偶即上訴人江美桂
所有，致害及伊之債權等情，求為撤銷上訴人間之贈與行為，及命江美桂塗銷系爭土
地移轉登記之判決。
上訴人則以：兩造間並無借貸關係存在，被上訴人主張周文己簽發系爭支票向其借款
，應就交付款項之事實負舉證責任，被上訴人向銀行領款及託收之紀錄，並不能證明
確已交付系爭借款等語，資為抗辯。
原審維持第一審所為上訴人敗訴之判決，駁回其上訴，無非以：被上訴人主張周文己
簽發0000000號、0000000號、0000000號，面額合計三百五十
萬元支票，向伊調借同額款項部分，因未能舉證證明有交付借款之事實，固難採信。
惟周文己於八十四年十二月十五日簽發0000000號、0000000號，面額
各一百萬元之支票，向被上訴人借款二百萬元，當天被上訴人自農民銀行帳戶提領二
百萬元；於八十五年三月五日簽發0000000號，面額六十萬元支票，向被上訴
人借款六十萬元，當天被上訴人自合作金庫帳戶提領六十萬元，均有被上訴人存摺提
款紀錄及託收支票紀錄單可稽，由提款及託收紀錄均為同一日觀之，可知被上訴人提
領之上開二百萬元及六十萬元確為交付與周文己之借款。被上訴人主張周文己簽發支
票，向伊借款二百六十萬元部分，則非無據。按債務人所為之無償行為，有害及債權
者，債權人得聲請法院撤銷之，民法第二百四十四條第一項定有明文。查周文己原為
坐落宜蘭縣壯圍鄉○○段第五○九號、五三四號、五三五號土地之所有權人，應有部
分均為三分之一。周文己為逃避被上訴人之追償，於八十五年四月十日，以贈與為原
因，無償移轉該不動產之所有權與江美桂。因被上訴人與周文己間之債權債務關係既
發生於上開贈與行為前之八十四年七、八月間，周文己所為之無償行為即有害於被上
訴人之債權，依前揭法文規定，被上訴人訴請法院撤銷上訴人間之贈與行為，並塗銷
其所有權移轉登記，自應准許等詞，為其判斷之基礎。
惟按消費借貸契約為要物契約，除當事人合意外，更須交付金錢或其他代替物，以移
轉其所有權於他方，始能成立。又支票之簽發、交付原因甚多，帳戶之提款，亦非僅
為交付借款一端。本件被上訴人主張周文己簽發支票向伊調借現款，固據提出周文己
簽發之支票及被上訴人存摺提款紀錄及託收支票紀錄單為證，然上訴人始終抗辯被上
訴人未交付借款與周文己，辯稱實際借款人為第三人云云，並聲請傳訊證人范進順、
簡永鎮、法旭明、何威達，及提出記載實際借款人非周文己之檢察官不起訴處分書資
為證明︵見原審卷第六四頁及第一九三頁至一九七頁︶。乃原審未詳加調查審認明晰
，並明上訴人抗辯何以不足採取之意見，徒以被上訴人提領款項及託收支票均為同
一日，即認周文己簽發支票向被上訴人借款，被上訴人提領上開款項係交付與周文己
，而為上訴人不利之判決，自非無判決理由不備之違法。上訴論旨，指摘原判決不當
，求予廢棄，非無理由。
據上論結，本件上訴為有理由，依民事訴訟法第四百七十七條第一項、第四百七十八
條第一項，判決如主文。
中      華      民      國    九十一    年     十二     月     十二     日
                              最高法院民事第四庭
                                  審判長法官  蕭  亨  國
                                        法官  許  朝  雄
                                        法官  謝  正  勝
                                        法官  陳  淑  敏
                                        法官  鄭  玉  山
      右正本證明與原本無異
                                              書  記  官
中      華      民      國    九十二    年      一      月      二      日
